臺灣嘉義地方法院民事判決　94年度家訴字第5號
原　　　告　寅○○
被　　　告　己○○
　　　　　　　　　　　　三樓
　　　　　　壬○○
　　　　　　丙○○
　　　　　　戊○○
　　　　　　丁○○
　　　　　　甲○○
　　　　　　乙○○
　　　　　　癸○○
　　　　　　丑○○
　　　　　　辛○○
　　　　　　庚○○
　　　　　　子○○
上列一人
法定代理人　卯○○　　住同上
上列當事人間請求分割遺產等事件，經本院於中華民國94年8月2
日言詞辯論終結，判決如下：
    主    文
原告之訴駁回。
訴訟費用由原告負擔。
    事實及理由
一、被告經合法通知，均未於言詞辯論期日到場，核無民事訴訟
    法第386條所列各款情形，爰依原告聲請，由其一造辯論而
    為判決。
二、原告起訴主張：（一）兩造被繼承人王秀理於民國91年8月8
    日死亡，原告與被告丁○○、甲○○、乙○○、癸○○、丑
    ○○、辛○○等係其子女，有法定繼承權，被告己○○、丙○○、壬○○、戊○○、庚○○、子○○等6人係王秀理之
    長男簡鴻城之子女（簡鴻城業於87年12月19日死亡），有代
    位繼承權。故兩造之應繼分為己○○、丙○○、壬○○、戊○○、庚○○、子○○各48分之1外，原告及其餘被告共7人
    各為8分之1。（二）又被繼承人王秀理之遺產如附表一、二
    、三所示（下稱系爭遺產）；附表一所列3筆土地，已於91
    年11月28日以繼承為原因，辦理公同共有登記（共有人壬○○、丙○○、戊○○、己○○、甲○○、癸○○、丑○○、
    辛○○、寅○○、丁○○、乙○○共11人）。附表二所列二
    筆房屋，已於93年10月13日，以繼承為原因，辦理公同共有
    登記（共有人壬○○、丙○○、戊○○、己○○、甲○○、
    癸○○、丑○○、辛○○、寅○○、丁○○、乙○○共11
    人）；系爭遺產並無禁止分割之情事，爰依民法第1164條之
    規定請求分割。其分割方法，未有遺囑定之，斟酌現狀，分
    割方法為：（1）附表一所示土地三筆及附表二所示房屋二
    筆，依兩造之應繼分，取得應有部分而為分別共有。（2）
    被繼承人王秀理生前之醫藥費共新台幣（下同）3萬2187元
    由原告代支；照護費共24萬零388元，由原告代支12萬5388
    元，被告丑○○代支11萬5000元；監護工費用共10萬3261元
    係由原告代支；喪葬費共68萬5000元係由被告丑○○代支；
    附表一土地之92年度地價稅6971元，為原告代支。則上開王
    秀理所遺存款252萬4663元4角，應先給付原告上開代支之醫
    藥費、照護費及監護工費、地價稅等共26萬7807元，給付被
    告丑○○代支之照護費及喪葬費等共80萬元，扣抵後尚剩
    145萬6856元4角，依兩造之應繼分分割，即原告、被告丁○○、甲○○、乙○○、癸○○、丑○○、辛○○各取得8分
    之1即18萬2107元（角以下不計），被告己○○、壬○○、
    丙○○、戊○○、庚○○、子○○，各得48分之1即3萬零35
    1元（角以下不計）。（三）原告因辦理附表一、二之遺產
    繼承登記時，不知庚○○、子○○為繼承人，致未併辦理繼
    承登記，爰本於訴訟經濟考量，及參考最高法院69年台上字
    第1012號判例意旨，一併請求被告庚○○、子○○辦理繼承
    登記，並合併為分割遺產之請求，起訴聲明：
（1）被告庚○○、子○○應就附表一所示土地三筆、及附表二
     所示房屋二筆之被繼承人王秀理之遺產，向地政機關辦理
     公同共有之繼承登記。
（2）兩造被繼承人王秀理所遺下列遺產准予分割，其分割方法
     如下：
   附表一所示土地三筆分割為：原告與被告丁○○、甲○○
     、乙○○、癸○○、丑○○、辛○○等7人就每筆土地各取
     得8分之1應有部分；被告己○○、壬○○、丙○○、戊○○、庚○○、子○○等6人就每筆土地各取得48分之1應有
     部分。
   附表二所示房屋二筆分割為：原告與被告丁○○、甲○○
     、乙○○、癸○○、丑○○、辛○○等7人就每筆房屋各取
     得8分之1應有部分；被告己○○、壬○○、丙○○、戊○○、庚○○、子○○等6人就每筆房屋各取得48分之1應有
     部分。
   附表三所示存款及租金共252萬4663元4角，分割為：原告
     取得44萬9914元；被告丁○○、甲○○、乙○○、癸○○
     、辛○○，各取得18萬2107元；被告丑○○取得98萬2107
     元，被告己○○、壬○○、丙○○、戊○○、庚○○、子
     ○○，各取得3萬零351元。
三、被告則未於言詞辯論期日到場，亦未提出書狀作何聲明或陳
    述。
四、經查，兩造之被繼承人王秀理於91年8月8日死亡，原告與被
    告丁○○、甲○○、乙○○、癸○○、丑○○、辛○○等係
    其子女，被告己○○、丙○○、壬○○、戊○○等四人係王
    秀理之長男簡鴻城之婚生子女，被告庚○○、子○○為簡鴻
    城之非婚生子女（已認領），簡鴻城已於87年12月19日死亡
    ，該6人就系爭遺產有代位繼承權。故兩造之應繼分為：原
    告與被告丁○○、甲○○、乙○○、癸○○、丑○○、辛○○各8分之一，被告己○○、丙○○、壬○○、戊○○、庚○○、子○○各48分之1等情，有戶籍謄本8份、繼承系統表
    1份在卷可稽，自堪信係真實。次查，系爭遺產如附表一、
    二、三所示；附表一所列3筆土地，已於91年11月28日以繼
    承為原因，辦理公同共有登記（共有人壬○○、丙○○、戊○○、己○○、甲○○、癸○○、丑○○、辛○○、寅○○
    、丁○○、乙○○共11人）。附表二所列二筆房屋，已於93
    年10月13日，以繼承為原因，辦理公同共有登記（共有人壬○○、丙○○、戊○○、己○○、甲○○、癸○○、丑○○
    、辛○○、寅○○、丁○○、乙○○共11人），被告庚○○
    、子○○就附表一、二遺產，均未辦理繼承登記等情，亦有
    原告所提財政部臺灣省南區國稅局遺產稅免稅證明書1份、
    土地登記謄本3份為證、大林鎮農會函文1份、建物登記謄本
    2份為證，亦堪信為真實。
五、按繼承人有數人時，在分割遺產前，各繼承人對於遺產全部
    為公同共有，民法第1151條定有明文。又「公同共有之土地
    ，公同共有人中之一人或數人，為全體公同共有人之利益，
    得就公同共有土地之全部，申請為公同共有之登記。」、「
    土地權利變更登記，應由權利人及義務人會同聲請之。其無
    義務人者，由權利人聲請之。其係繼承登記者，得由任何繼
    承人為全體繼承人聲請之。」為土地登記規則第32條第1項
    、土地法第73條第1項本文揭示可按。故各繼承人得為全體
    繼承人之利益，單獨聲請為公同共有之繼承登記，故在繼承
    人相互間並無以訴請求他繼承人協同辦理繼承登記之必要；
    至於最高法院69年台上字第1012號判例，僅指不動產之共有
    人中一人死亡，他共有人請求分割時，為求訴訟經濟起見，
    可許「他共有人」以一訴請求該死亡之共有人之繼承人辦理
    繼承登記及分割共有物，非謂繼承人相互間亦得以訴請求他
    繼承人協同辦理繼承登記。原告執該判例以主張繼承登記之
    起訴請求，於繼承人相互間，亦應許其得以訴為請求云云，
    尚非可採。查本件原告主張其與被告庚○○、子○○均為系
    爭遺產繼承人之一，被告庚○○、子○○就附表一、二遺產
    尚未辦理繼承登記，則原告請求就附表一、二之遺產，請求
    被告辦理繼承登記云云，揆諸前揭說明，原告本得一人單獨
    向地政機關辦理繼承登記，即可達其目的，原無庸為裁判上
    之請求（最高法院69年台上1166號判例意旨參照），則原告
    遽以本件請求命被告庚○○、子○○應辦理繼承登記之請求
    ，顯然欠缺權利保護要件，而無理由，應予駁回。
六、次按，繼承人請求分割該公同共有之遺產，性質上為處分行
    為，如係不動產，依民法第759條規定，於未辦妥繼承登記
    前，不得為之。又民法第1164條所定之遺產分割，係以遺產
    為一體，整個分割，而非以遺產中各個財產之分割為對象，
    亦即遺產分割之目的在遺產公同共有關係全部之廢止，而非
    個個財產公同共有關係之消滅。原告既依民法第1164條規定
    訴請分割遺產，除非依民法第828條、第829條規定，經全體
    公同共有人同意，僅就特定財產為分割，否則依法自應以全
    部遺產為分割對象（最高法院88年度台上字第2837號判決參
    照）。如前所述，兩造之被繼承人王秀理死亡後所遺留之附
    表一、二所示之土地、建物，繼承人中被告庚○○、子○○
    尚未辦理繼承登記，且兩造亦未同意僅就其他特定財產為分
    割，依上開說明，原告起訴請求分割系爭遺產，即無理由，
    應予駁回。
七、本件事證已臻明確，原告其餘主張及所提未經援用之證據，
    經本院審酌後，認為均不足以影響本判決之結果，自無逐一
    詳予論駁之必要，併此敘明。
八、據上論結，本件原告之訴為無理由，依民事訴訟法第385條
    第1項前段、第78條，判決如主文。
中　　華　　民　　國　　94　　年　　8 　　月　　16　　日
                  家事法庭法　官　蔡廷宜
以上正本證明與原本無異。
如對本判決上訴應於判決送達後20日內向本院提出上訴狀。
中　　華　　民　　國　　94　　年　　8 　　月　　16　　日
                          書記官　王佩湘
附表一：土地三筆：
一、坐落嘉義縣大林鎮○○○段254地號、旱、面積3430平方公
    尺。
二、坐落嘉義縣大林鎮○○○段254-1地號、旱、面積3430平方
    公尺。
三、坐落嘉義縣大林鎮○○○段254-2號、旱、面積3431平方公
    尺。
附表二：房屋二筆：
一、門牌號碼嘉義縣大林鎮過溪里5 鄰過溪272 號、面積106.41
    平方公尺。（大林鎮○○○段647 建號）
二、門牌號碼嘉義縣大林鎮過溪里5 鄰過溪271 號、面積84.05
    平方公尺。（大林鎮○○○段647之1 建號）
附表三：
存款二筆、租金一筆：合計新台幣（下同）2,52萬4,663元4角。
即：
(1)嘉義縣大林鎮農會大美分部（帳號：0000000000000000）帳
戶內遺產1萬9455元4角。
(2)玉山銀行板橋分行（帳號：0000000000000）帳戶內遺產，有
  237萬3608元。
(3)土地租金13萬1600元。
